臺灣高等法院臺中分院刑事判決　　　　　　　　　九十一年度上更(一)字第二七五號
　　上　訴　人
　　即　被　告　庚○○
　　選任辯護人　張慶宗
　　　　　　　　張志新
右上訴人即被告因妨害自由案件，不服臺灣臺中地方法院八十八年度訴字第一一二五
號，中華民國八十九年一月二十一日第一審判決（起訴案號：臺灣臺中地方法院檢察
署八十七年度偵字第二五一一一號），提起上訴，經本院判決後，由最高法院發回更
審，本院判決如左：
　　主      文
原判決撤銷。
庚○○被訴妨害行動自由部分無罪。被訴無故侵入住宅部分公訴不受理。
　　理      由
一、本件公訴意旨略以：被告庚○○夥同不詳姓名、年籍之男子二人戴口罩，分持電
    擊棒、開山刀、手槍，於民國八十七年五月十九日下午十八時，未經許可無故侵
    入臺中市○○路一七六巷三十七弄十號辛○○住宅，並以繩索、膠帶綑綁戊○○
    、乙○○、丁○○、蔡孟樺、蔡孟修、蔡怡青、李憶婷及一名菲傭等人，限制其
    行動自由。嗣辛○○返家發現有異狀而逃跑，被告與該二名男子追趕辛○○未果
    ，在慌亂之中，將其所使用之0000000000號行動電話，置於該住宅玄
    關鞋櫃上，而為警循線查獲，因認被告涉有刑法第三百零六條第一項之無故侵入
    住宅罪，及同法第三百零二條第一項之妨害行動自由罪嫌云云。
二、訊據上訴人即被告庚○○堅決否認有右揭剝奪他人行動自由或無故侵入住宅之犯
    行，辯稱：其並未涉犯此案，上開行動電話係其與朋友「阿華」一起去申請時，
    因「阿華」未帶身分證，就以其身分證去申請，申請後都是「阿華」在使用，上
    開行動電話並非其帶到現場去的。又其於警訊時係主動前往報到說明的，且其與
    前揭被害人辛○○等人均不認識，亦無業務往來等糾紛，不可能加害他們等語。
    經查公訴意旨認被告涉有前開罪嫌，無非以本件案發後遺留現場之000000
    0000號行動電話，確係被告親自簽名申請使用，而依代辦申請之業務員黃明
    珠於警訊證述，被告係自行收受該門號並繳費；苟被告係受「阿華」之託而申請
    ，則其與該「阿華」之人應係熟識且有交情之人，詎被告卻辯稱不知「阿華」之
    年籍、姓名，亦始終找不到該人，顯係在掩飾其犯行。又證人即承辦本件之警員
    彭乾福證稱，本件案發後，一直到八十七年九月二十九日才找到被告，當時被告
    神情很害怕，之後又干擾證人黃明珠，意圖使證人黃明珠證稱行動電話係另一不
    明之男子拿去使用等語；另被告之友人顏碧蓮亦證稱不知「阿華」有使用０九三
    一的行動電話，與被告所辯不符。且前開犯罪情節，業據被害人戊○○、乙○○
    、丁○○、辛○○等人指訴甚詳，並有行動電話一支扣案等為論據。
三、惟查本件經質諸被害人戊○○、乙○○、丁○○、辛○○等人對案發情節之指述
    ，本件侵入辛○○住處，剝奪被害人等行動自由之三個矇面人，其原始行動對象
    ，係鎖定被害人辛○○，而非在搜索該住處內之財物，窺其做案動機，應係尋仇
    或解決其他相類之糾紛，乃至警告意涵。然訊之被告堅詞否認與被害人相識，或
    有任何怨隙、糾紛，即被害人辛○○亦始終陳稱與被告不認識，遑論衝突糾紛；
    又被害人辛○○固指稱其唯一可能與人結怨之事，為工程之承包事項，但訊之被
    告又供稱其係從事美髮行業，與工程毫無關連。此外，更查無任何事證，足認被
    告有剝奪被害人行動自由之積極動機。另經訊之前開曾遭受作案歹徒綑綁剝奪行
    動自由之戊○○、乙○○及丁○○，自警訊以迄本院前審調查時，均陳稱無法明
    確指認被告是否為參與本次作案之人；其中被害人乙○○於原審更指稱：「（問
    ：被告是否為當天在場之人﹖）一個比他高，二個跟他身材差不多，但比他黑壯
    」等語。從而，即難僅以被害人戊○○及丁○○於被告未到案前之警訊中所稱「
    歹徒身高均在一六五公分至一七０公分之間」，及戊○○於本院前審調查指稱：
    「被告與歹徒中之一人身高差不多」等空泛之身高特徵一項，遽認被告確有參與
    本件犯行。
四、至本件案發後於被害人住處所查扣之0000000000號行動電話，雖係八
    十七年五月十四日以被告名義申請使用，有東信電訊公司服務申請表影本一紙，
    及該公司調閱基本資料及通話紀錄費用收執簽回單、行動電話號碼資料查詢各一
    份在卷，並經代辦申請業務之黃明珠證述無訛。然訊之被告則堅稱，其於前揭時
    間係與「阿華」同時前往臺中縣豐原市○○路三三六號嵐陽通訊公司，申請00
    00000000號行動電話使用，「阿華」則另要申請0000000000
    號使用，然因「阿華」未帶身分證件，故以其身分證件申請，並由其於申請表簽
    名，當時「阿華」將該申請門號費交其一併支付該通訊公司，事後該門號即由「
    阿華」使用，其亦未繳納該電話費用等語。質之證人黃明珠雖於警訊中證稱：「
    當時庚○○進入我店內遇到我時，即開口對我說他要申請０九三五及０九三一門
    號各一支，當時庚○○之朋友拿一支易利信牌ＰＦ－七六八型行動電話至店內，
    而庚○○本人還要求０九三一只辦門號，將該門號電話卡附在自行攜帶之行動電
    話上使用」，「０九三五門號連手機費用新臺幣二萬四千一百元，０九三一門號
    費新臺幣三千五百元，總計新臺幣二萬七千六百元，費用均由庚○○付的」，於
    原審八十八年七月十六日調查時證稱：「庚○○與一不詳姓名男子來店裏，是劉
    先生說要挑大哥大，他們二人有說一會兒話，但號碼都是劉先生選的，電話應是
    他用的」等語。然徵之證人黃明珠係於八十七年五月十四日代辦本件行動電話門
    號之申請，距其應警訊之同年十月七日，已將近四個月之久，其能否對代辦當時
    之情節記憶詳實，已有可疑。且其於原審八十八年十二月十七日調查時，另證稱
    ：「當天確有二人來店裏，其中有一個人拿一台易立信手機進來問該手機可辦什
    麼門號，那個人應該不是在場的被告」等語；於本院前審八十九年五月二十五日
    調查時則證稱：「去辦理手機當時，客人很多，沒有注意聽是否與被告同去之人
    因沒有帶身分證才由被告出面辦理手機」等語。則依證人黃明珠所證，較能確定
    者為申辦行動電話當時，確係被告與另一不詳姓名之人，且該不詳姓名之人確有
    同時攜帶一支易利信牌之行動電話機前往，而將所申請之0000000000
    號晶片卡裝置於該行動電話機上使用，另門號0000000000號，則係被
    告連同行動電話機一併向該通訊公司購買。至該與被告同時前往之人是否因未帶
    身分證，而以被告之身分證申請門號﹖申請之0000000000號門號費，
    究係由被告逕行與另一支門號費、手機費一併支付﹖抑由該與被告同行之人先交
    付門號費予被告，再由被告轉交黃明珠，則無由得知。但衡諸常情，該與被告同
    往申請門號之人，既自行攜帶易利信牌行動電話機，而僅申請00000000
    00號門號使用，被告則於申請門號使用時，一併向黃明珠購買行動電話機，該
    0000000000號門號，係由與被告同往之人持用，確屬可能，被告辯稱
    該門號手機係以其名義申請，而由「阿華」者持有使用，即非全然不可信。況證
    人即被告友人顏碧蓮及詹明輝於偵查及原審調查時，已分別結證被告確有綽號「
    阿華」之友人，詹明輝更證稱：「阿華」曾留0000000000號電話號碼
    供其聯絡。參以前開證人黃明珠所證述，被告確係與另一友人同往申請門號、購
    買行動電話等情，足見所謂「阿華」之人，應非被告事後捏造而來。雖顏碧蓮另
    證稱不知道「阿華」曾持有０九三一之行動電話云云，然衡諸平常朋友間，苟非
    經常有使用行動電話互為聯絡之情形，就對方究持有何種門號之行動電話，未必
    均能明確知悉，故該證人所證，不足以遽認被告所辯有「阿華」之人係屬子虛。
五、又證人即承辦本件之警員彭乾福雖於偵查中證稱：找到被告時，被告神情很害怕
    ，之後又干擾證人黃明珠，錄音並叫她說是另一不明男子拿去用云云。惟按諸常
    人乍受刑事偵查，面對無法預知之調查程序，心情緊張害怕，殆為難免；況被告
    前未曾有犯罪前科紀錄，有臺灣高等法院被告全國前案紀錄表在卷可稽，其於接
    受警訊之時，縱有害怕之情緒，亦不能由此推測為畏罪情虛。另證人黃明珠已確
    證本件申請前開行動電話門號時，為被告與另一不詳之人同往，其中所申請00
    00000000號晶片卡，係裝置在與被告同行之人所攜帶之易利信牌行動電
    話機上使用，有如前述；則被告縱有於得知警方係依該門號追查嫌犯後，持錄音
    機質問黃明珠，要黃明珠明確說明該門號使用情形，充其量僅能解為被告係為自
    己保全有利證據之作為，要難遽認其係為求脫罪，故意要求證人為不實之證明。
    再依證人彭乾福於偵查及原審調查中證稱：查獲本件作案之人遺留現場之手機時
    ，經按該手機記憶號碼，其中存有曾撥打0000000000、000000
    0000及0000000000號之記憶等語；而0000000000號，
    即被告於八十七年五月十四日所申請使用之門號，按之常情，苟該000000
    0000號門號亦係被告所使用，被告應無自己互相撥打之可能。反而係被告於
    警訊中供稱前開門號申請後數日內，曾撥打該電話與「阿華」之人互為聯絡，致
    該0000000000號行動電話記憶體內留有被告所使用之門號，與常情較
    為相符。另門號0000000000號呼叫器之使用人己○○於本院調查中證
    稱：不知0000000000號行動電話為何人所使用，該門號與其呼叫器聯
    絡，有可能係打錯，其與被告偶爾聯絡，都是打家裡的電話等語；而門號000
    0000000號登記使用人丙○○則到庭證稱：以前曾從事通訊業務，印象中
    確實未曾使用過該門號，在以前通訊業情形，大哥大門號常常欠缺，所以常是通
    訊行先申請門號，等有人需要時，再轉售給客戶，當時是買門號的人，電信公司
    有時規定一年內不得轉讓，必須一年後才能轉讓，所以有可能是在轉售給他人後
    再辦理登記，現已無法查出當時轉售之客戶資料等語。故由該撥打記憶，並不能
    確證該0000000000號行動電話係由被告持有使用。再參之證人黃明珠
    於原審調查中證稱，被告於八十七年六月間（即本案發生後），曾持手機前往其
    服務之通信公司維修；苟被告確有參與本件犯行，又遺留行動電話在案發現場，
    依常理，其應能預知警方將循該行動電話申請資料追查涉嫌人，其焉有毫不避諱
    ，仍持行動電話前往同一申請公司請求維修，而不虞被識破之可能，由是益證被
    告所辯其未參與本案，應堪採信。
六、末查被告經原審囑託法務部調查局實施測謊結果，對於「不知道案發當天進入辛○○住宅者係何人」、「案發當天沒有進入辛○○住宅」及「留在案發現場之行
    動電話（0000000000號）不是其在使用」等問題之回答，經測試結果
    ，雖均呈情緒波動反應，而被告鑑定判斷係說謊，有該局鑑定通知書一紙在卷可
    憑。惟因該局鑑定研判受測者是否呈說謊反應，係依據測謊機紀錄受測者，對問
    題關心程度所呈現之呼吸、血壓脈搏及皮膚電阻等生理反應來分析研判，則以受
    測者即被告對其切身清白與否之關注，刑事案件更涉及是否須負擔刑責，其心理
    上之負擔實不免影響及呼吸、血壓等反應。況被告前未曾有犯罪前科，業如前述
    ，其於接受鑑定時，心理、生理所受影響，更可能使鑑定失真；且被告並無涉及
    本案之確證，已如前述，自難僅憑該測試結果即予遽入人罪。
七、綜上所述，本件並查無任何積極證據足證被告確有公訴意旨所指之剝奪被害人行
    動自由之犯行，其被訴之犯罪，要屬不能證明。原審法院未詳予調查積極事證，
    遽以被告罪證明確，而予論科，自有未當。被告上訴意旨執此指摘原判決不當，
    即有理由，應由本院將原判決撤銷，並就被告被訴妨害行動自由部分，改諭知無
    罪之判決。至被告被訴涉犯刑法第三百零六條第一項無故侵入他人住宅部分，按
    之告訴或請求乃論之罪，未經告訴或請求者，應為不受理之判決，刑事訴訟法第
    三百零三條第三款定有明文；本件被告被訴涉嫌無故侵入住宅部分，並未經被害
    人辛○○告訴，有筆錄可稽，其訴追要件顯有欠缺，應由本院改為不受理之判決
    。
據上論斷，應依刑事訴訟法第三百六十九條第一項前段、第三百六十四條、第三百零
一條第一項、第三百零三條第三款，判決如主文。
本案經檢察官甲○○到庭執行職務。
中      華      民      國　    九十一     年    十二     月    十二　　日
                                臺灣高等法院臺中分院刑事第六庭
                                      審判長法　官　李  文  雄
                                      　　　法  官　陳　嘉　雄
                                      　　　法  官　邱　顯　祥
右正本證明與原本無異。
如不服本判決應於收受送達後十日內向本院提出上訴書狀，其未敘述上訴之理由者並
得於提起上訴後十日內向本院補提理由書（均須按他造當事人之人數附繕本）。
　　　　　　　　　　　　　　　　　　　　　　書記官  陳  桂  芬
中      華      民      國　    九十一     年    十二     月    十二　　日
                                                                        Ｒ
